臺灣高等法院臺中分院刑事判決　　 96年度上更(一)字第122號
上　訴　人　臺灣彰化地方法院檢察署檢察官
上　訴　人
即　被　告　乙○
上列上訴人等因被告偽造文書案件，不服臺灣彰化地方法院92年
度訴字第1135號中華民國93年3月30日第一審判決（ 起訴案號：
臺灣彰化地方法院檢察署92年度偵字第2774號），提起上訴，經
判決後由最高法院發回更審，本院判決如下：
    主  文
原判決撤銷。
乙○連續公務員明知為不實之事項，而登載於職務上所掌之公文
書，足以生損害於公眾及他人，處有期徒刑壹年貳月，緩刑年
。偽造如附表所示之「溫志忠」、「溫順成」簽名及指印，均沒
收。
    事  實
一、乙○自民國九十一年二月份起擔任彰化縣警察局交通隊彰化
    分隊隊員，其負責之業務範圍包括「中輟生尋回返家」業務
    ，為依法令從事於公務之人員。緣其於九十二年一月二十一
    日九時許，透過電腦網路「警政署輟學學生資料處理系統」
    查詢得知溫志忠列為中輟生，經其以電話向溫志忠之伯父及
    南投縣北梅國中溫志忠之導師查證後，發現溫志忠實際業已
    從南投縣北梅國中畢業，並非中輟生，上開「警政署輟學學
    生資料處理系統」仍登錄溫志忠為中輟生係屬錯誤。乙○於
    發現上開錯誤後，原可採取直接以電話通知警政署負責「警
    政署輟學學生資料處理系統」之業務承辦人，告知上開錯誤
    ，使其得以更正，或循所屬機關層級，簽請以機關名義即彰
    化縣警察局去函警政署請求更正，或以其他任何合法適當之
    方法，使上開錯誤之登錄資料得以修正。詎乙○竟一時思慮
    欠週，明知其僅係透過電腦網路系統及電話查證得知上開登
    錄溫志忠為中輟生之資料有誤，其並未於九十二年一月二十
    一日，在彰化縣彰化市○○路處，實際查獲中輟生溫志忠本
    人，且溫志忠及其父親溫順成二人，亦未於九十二年一月二
    十一日十九時三十分實際前往彰化縣警察局交通隊製作偵訊
    筆錄，竟基於公務員明知為不實之事項，而登載於職務上所
    掌公文書之概括犯意，偽造署押、偽造私文書之犯意，在前
    開彰化分隊，自行接續製作：(1)「彰化縣警察局勸導少年登
    記表」，不實登載發現時間：92年元月21日19時10分，地點
    ：彰化市○○路，被勸導少年溫志忠（年籍資料等），並在
    處理情形欄勾選「護送至警察機關，通知父母或監護人（姓
    名：）領回」選項，及在括弧姓名空格內偽造「溫順成」簽
    名、指印各一枚，用以偽造含有表示查獲溫志忠並由溫順成
    帶（領）回之意思表示，屬具有類似收據性質之私文書等詳
    如警卷第十八頁所載；(2)「彰化縣警察局交通隊查訪（獲）
    中輟生紀錄表」，不實登載查訪時間：92、元、21，地點：
    彰化市，學生姓名溫志忠（年籍資料等），查獲時間：92、
    元、21，地點：彰化市○○路等詳如警卷第二一頁所載；(3)
    「溫志忠偵訊筆錄」，不實登載於九十二年元月21日19時30
    分，於彰化警察局交通隊製作答詢內容為「（問：何時？何
    地？為何單位查獲？）九十二年元月28日17時許在彰化市火
    車站北上被查獲（交通隊），但已肄業了，和當地刑事組告
    知（仁愛分局）已畢業了等詳如警卷第十六、十七頁所載，
    並於筆錄末尾被訊問人欄接續偽造溫志忠簽名、指印各一枚
    ，監護人欄偽造溫順成簽名、指印各一枚（以上三份資料簡
    稱第一套資料），足以生損害於警察機關公文書及績效評比
    之正確性，以及溫志忠、溫順成簽名並按指印之自由與安全
    。其後，乙○又承上開公務員明知為不實之事項，而登載於
    職務上所掌公文書之概括犯意，於九十二年二月十九日，復
    持其第二次所接續製作另份「溫志忠偵訊筆錄」，不實登載
    係於九十二年一月二十一日十九時五分，於彰化警察局交通
    隊所製作，內容詳如警卷第十四、十五頁所載之筆錄；及另
    份「彰化縣警察局勸導少年登記表」，不實登載發現時間：
    92年1月21日06時39分， 地點：自宅，被勸導少年溫志忠（
    年籍資料等），並在處理情形欄勾選「護送至警察機關，通
    知父母或監護人（姓名：）領回」選項，詳如警卷第十九頁
    所載登記表；暨另份「彰化縣警察局交通分局查訪（獲）中
    輟生紀錄表」， 不實登載查訪時間：92、1、21，地點：芬
    園鄉，學生姓名溫志忠（年籍資料等）， 查獲時間：92、1
    、21，地點：自宅等，詳如警卷第二十頁所載之紀錄表等三
    份資料（以上三份資料簡稱第二套資料），前往南投縣仁愛
    鄉○○村○○路二十八號，請溫志忠、溫順成在第二套偵訊
    筆錄上簽名、按指印，及請溫順成在第二套「彰化縣警察局
    勸導少年登記表」處理情形欄簽名、按指印，暨在第二套「
    彰化縣警察局交通分局查訪（獲）中輟生紀錄表」，請溫志
    忠簽名、按指印（即內容仍屬不實，但簽名、按指印則係真
    正），用以掩飾，足以生損害於警察機關公文書之正確性。
二、案經彰化縣警察局移送臺灣彰化地方法院檢察署檢察官偵查
    起訴。
    理  由
一、訊據上訴人即被告（下稱被告）否認有上開公務登載不實等
    犯行，先後辯稱：本件係以電話查獲，發現時間記載九十二
    年一月二十一日十九時十分，係指打電話之時間，地點記載
    彰化市○○路，係指交通隊彰化分隊之隊址，至於代為簽名
    及按指紋部分，伊曾事先徵得溫志忠、溫順成之同意且係將
    「溫志忠為中輟學生」之不正確紀錄，及早予以消除，使之
    成為「溫志忠已非中輟學生」之正確事實，實質上不足以生
    損害之虞云云。惟查：
  (一)上開事實欄所示第一套之「彰化縣警察局勸導少年登記表」
    、「彰化縣警察局交通隊查訪（獲）中輟生紀錄表」、「溫
    志忠偵訊筆錄」，及其上「溫志忠」、「溫順成」之簽名並
    按指紋，確均為被告乙○所製作一節，為被告乙○於警詢、
    偵查及本院審理時所是認，核與證人溫志忠、溫順成於九十
    二年三月四日警詢、九十二年四月二十二日偵查中證述上開
    簽名及按指紋，並非渠等所為等情相符，並有於處理人員欄
    、查訪警勤區佐警簽章欄及受命訊問人欄等處分別蓋用「警
    員乙○」職章之前開「彰化縣警察局勸導少年登記表」、「
    彰化縣警察局交通隊查訪（獲）中輟生紀錄表」、「溫志忠
    偵訊筆錄」各一份之第一套資料附卷可資佐證。至於第二套
    資料，係被告於九十二年二月十幾日的時候，親自前往而請
    證人溫志忠與其父親溫順成分別在其上簽名、按指印等情，
    亦據證人溫志忠、溫順成於九十二年三月四日警詢、九十二
    年四月二十二日偵查中證述明確，並經被告於偵查時供述屬
    實（偵查卷第七、八頁），及以書狀陳稱其於九十二年二月
    十九日以電話聯絡將筆錄持往溫志忠住處，供溫志忠及其父
    溫順成簽名等語在卷（偵查卷第十二頁），並有該第二套之
    三份資料在卷可憑。
  (二)至於被告係透過電腦網路「警政署輟學學生資料處理系統」
    查詢得知溫志忠列為中輟生，復經其以電話向溫志忠之伯父
    及溫志忠之導師查證後，發現溫志忠實際業已畢業，並非中
    輟生，上開「警政署輟學學生資料處理系統」仍登錄溫志忠
    為中輟生係屬錯誤，且溫志忠該人事實上並未於九十二年一
    月二十一日，出現於彰化縣彰化市○○路，或於自宅被發現
    係中輟生，溫志忠之父溫順成亦未於同日到彰化縣警察局交
    通隊陪同溫志忠製作筆錄，此均為被告乙○所不爭執，是其
    顯然無從於上開時、地查獲中輟學生溫志忠，亦無從於當日
    之上開時間在交通隊製作被訊問人為溫志忠、監護人為溫順
    成之偵訊筆錄。詎其仍於職務上製作之前開「彰化縣警察局
    勸導少年登記表」、「彰化縣警察局交通隊（或交通分局）
    查訪（獲）中輟生紀錄表」等第一、二套資料上，登載如事
    實欄所載之上開內容，及獨自一人製作形式上溫志忠、溫順
    成均於當日到場接受訊問之第一、二套偵訊筆錄，當然均屬
    公務員故意登載不實之事項於職務上所掌之公文書無訛。被
    告雖於原審審理時辯稱本件係以電話查獲，發現時間記載九
    十二年一月二十一日十九時十分，係指打電話之時間，地點
    記載彰化市○○路，係指交通隊彰化分隊之隊址云云。然依
    前揭「彰化縣警察局勸導少年登記表」之處理情形欄內，被
    告特別勾選印有「護送至警察機關，通知父母或監護人（姓
    名：）領回」等字樣之選項，且於第一套之該登記表上自行
    簽寫「溫順成」之簽名及按指印，顯然其意係指實際查獲溫
    志忠本人，否則若僅係以電話查獲，豈有「護送」之可言？
    又何須於其上簽寫「溫順成」之簽名及按指印？況「查獲」
    二字，有其一定文義解釋範圍之限制，要非得任意曲解為連
    以撥打電話查知前開系統資料列溫志忠為中輟生係屬錯誤，
    亦屬所謂「查獲」中輟生，其理甚明；是被告此部分所辯，
    核屬事後飾詞諉責之詞，自無足取。
  (三)而證人溫志忠、溫順成於檢察官九十二年四月二十二日訊問
    時分別證稱：「（檢察官問溫志忠：九十二年元月簽名、指
    印有無事先同意代簽？）沒有」、「（檢察官問溫順成：你
    事先有同意警員幫你代簽及捺指印？）沒有」（偵查卷第二
    九頁正面），均已明確證稱渠等並無事先同意被告得代為簽
    名及捺指印。而就本件第一套「偵訊筆錄」而言，被訊問人
    之簽名並按指印代表確有製作該份筆錄之事實，監護人之簽
    名並按指印亦代表確有在場聽聞該份筆錄製作過程之事實；
    衡諸常理，溫志忠既無製作筆錄之事實，溫順成亦無在場聽
    聞筆錄製作過程之事實，何須同意被告代為簽名及按指印？
    況從本件根本無溫志忠本人被查獲之事實，更無經警將溫志
    忠「護送至警察機關，通知父母或監護人（姓名：）領回」
    之可言，則溫順成更無可能同意被告於第一套「彰化縣警察
    局勸導少年登記表」之處理情形欄勾選處代為簽名及按指印
    ，益見其明。基此，被告就此辯稱曾事先徵得溫志忠、溫順
    成之同意云云，要屬無據，同無可取。
  (四)又查警察機關製作之公文書，對外代表該機關之信譽，具有
    相當程度之公信力；另警政署為預防中輟學生在校外遊蕩，
    衍生少年犯罪及被害事件，已於九十年（原函誤植為九十二
    年）二月十二日以（九○）警署刑防字第六五六二號函訂頒
    「警察機關防處少年事件手冊」，將協尋中輟學生納入防處
    少年事件績效配分，每尋獲一名配分五分，且於本轄尋獲他
    轄中輟學生者，併計該尋獲單位之成績，此有該署九十三年
    一月二十八日警署刑防字第０九三０００六二八六號函及所
    附九十二年春安工作「保護少年安全」考核基準表（說明事
    項欄第四點後段）、上開第六五六二號函影本、防處少年事
    件績效評核標準表等件存卷可按（原審卷第四六頁以下）。
    而個人之簽名及按指紋，均受到法律之保護；準此，本件被
    告故意將不實之事項，登載於職務上所掌之公文書，且依第
    一套資料記載，發現、查獲中輟學生溫志忠之地點係記載「
    彰化市○○路」，其形式上顯係屬於本轄尋獲他轄中輟學生
    ，仍得併計該尋獲單位之成績，復在第一套資料上偽造「溫
    志忠」、「溫順成」之簽名及按指印，當然足以生損害於警
    察機關公文書及績效評比之正確性，以及溫志忠、溫順成簽
    名並按指印之自由與安全，至為灼然。而被告製作第二套之
    前開三份資料，雖分經溫志忠、溫順成簽名、按指印，然其
    內容依然不實，已如事實欄所載，不能因經溫志忠、溫順成
    簽名、按指印，即認第二套之三份資料係屬真實；而被告於
    第二套之三份資料上為不實登載，自亦足以生損害於警察機
    關公文書之正確性。被告辯稱其行為，實質上不足以生損害
    任何人之虞云云，顯有誤會，殊無足採。
  (五)證人溫志忠於警詢、偵查之陳述、證人溫順成於警詢之陳述
    ，未經當事人於本院言詞辯論終結前聲明異議，視為同意作
    為證據，且其等陳述並無不當取供之情形，二人所述悉相符
    合，本院認以之作為證據，應屬適當，依刑事訴訟法第一百
    五十九條之五規定，得為證據，具有證據能力；另證人溫順
    成於偵查中所述，係經具結而為陳述，足以擔保其陳述之可
    信性，且無不當取供之情形，又查無其他顯有不可信之情況
    ，依刑事訴訟法第一百五十九條之一第二項規定，得為證據
    ，具有證據能力。綜上所述，本件事證明確，被告所辯，係
    事後卸責之詞，不足採信。至被告於九十二年三月二十六日
    又前往溫志忠住處，對溫志忠製作第三次偵訊筆錄（偵查卷
    第二十頁），筆錄記載：「經警方與父親研議，請警方代為
    簽名，以利內部作業」、「是有經我同意及父親認可」云云
    。查，該筆錄製作時，被告業因本案經警方督察室調查，惟
    其仍以警員身份對溫志忠製作該份偵訊筆錄，其行至為不當
    ，且溫志忠所述，亦核係迴護被告之詞，不足採信。被告上
    開犯行洵堪認定，自應依法論科。
二、查我國刑法業以中華民國九十四年二月二日總統華總一義字
    第09400014901 號令修正公布，並自九十五年七月一日施行
    。被告行為後，刑法第五十六條經修正刪除，第五十五條經
    修正，茲說明如下：(一)連續犯部分：刑法修正之後，原屬連
    續犯之數個犯罪行為，依新法應數罪併罰，比較修正前之規
    定，可依裁判上一罪論處，顯然修正前之規定有利於被告，
    如仍依修正後之規定，對於被告極為不利，從而，解釋上對
    於刑法第二條之解釋，應包括此種影響罪刑加重之規定。本
    件被告所犯公務員登載不實事項於職務上所掌之公文書罪，
    成立連續犯，因其得處徒刑之範圍乃依各該罪之本刑得加重
    至二分之一而已，顯然比依新刑法規定，應將各該罪之數次
    行為分論併罰之結果為輕，依裁判時之新法第二條第一項比
    較之結果，以修正前刑法較有利於被告，應依修正刪除前刑
    法第五十六條規定，以連續犯論處。(二)牽連犯部分：刑法第
    五十五條後段關於牽連犯之規定業已刪除，是被告犯後法律
    已有變更，而本件被告於舊法時期所犯如後所述之公務員登
    載不實事項於職務上所掌之公文書犯行、偽造署押及偽造私
    文書犯行間，依新法應各別多次論斷之結果（即數罪併罰）
    ，其刑度顯較修正前應依刑法第五十五條後段之規定以從一
    重之處斷結果為重，經比較新舊法結果，應依刑法第二條第
    一項前段之規定，適用有利於被告之法律，即適用被告行為
    時之修正前刑法第五十五條後段牽連犯之規定從一重處斷。
三、按刑法上之偽造署押罪，係指單純偽造簽名、畫押而言，若
    在制式之書類上偽造他人簽名，已為一定意思表示，具有申
    請書或收據等類性質者，則係犯偽造文書罪。本件被告乙○
    在「彰化縣警察局勸導少年登記表」內之處理情形欄處勾選
    「護送至警察機關，通知父母或監護人（姓名：）領回」之
    選項，並於括弧姓名空格內偽造「溫順成」簽名、指印，含
    有表示查獲溫志忠並由溫順成帶（領）回之意思表示，屬具
    有類似收據性質之私文書。核被告乙○就第一套之三份資料
    部分，所為係犯刑法第二百十三條之公務員登載不實事項於
    職務上所掌之公文書罪、同法第二百十七條第一項偽造署押
    罪及同法第二百十條偽造私文書罪。又被告就第二套之三份
    資料部分，所為係犯刑法第二百十三條之罪。被告就第一套
    三份資料不實登載，係於同時同地或密切接近之時地實施，
    各行為之獨立性極為薄弱，依一般社會健全觀念，在時間差
    距上，難以強行分開，在刑法評價上，以視為數個舉動之接
    續施行，合為包括之一行為予以評價，較為合理，應為接續
    犯，屬包括之一罪。另其就第二套之三份資料不實登載，同
    上之理由，亦應為接續犯，屬包括之一罪。而先後兩次公務
    登載不實之行為，係基於概括犯意，反覆為之，而犯相同罪
    名之罪，為連續犯，應依修正刪除前刑法第五十六條規定，
    以一罪論，並加重其刑。被告就「彰化縣警察局交通隊查訪
    （獲）中輟生紀錄表」（含第一、二套）為前揭不實登載後
    ，雖曾呈由主管即分隊長曾煥東簽章，然此僅屬機關內部職
    務上之呈核行為而已，顯然與一般所謂行使必行為人持用該
    不實文書而對於內容有所主張，方與行使罪名相當之情形有
    別（最高法院九十一年度台上字第四四三二號刑事判決要旨
    參照），被告尚無行使該登載不實公文書之犯行可指，附此
    敘明。另被告上開連續公務員登載不實事項於職務上所掌之
    公文書犯行、偽造署押及偽造私文書犯行間，有方法結果之
    關係，為牽連犯，應依修正前刑法第五十五條後段規定，從
    一重之連續公務員登載不實事項於職務上所掌之公文書罪處
    斷。被告前開所為，除起訴書所載外，其餘部分雖未經起訴
    ，惟被告此部分犯行與經起訴之犯行間，有連續犯或牽連犯
    之裁判上一罪關係，為起訴效力所及，本院自得併予審理。
四、原審認被告犯罪事證明確，予以論罪科刑，固非無見，惟原
    審對於上開為起訴效力所及部分，未併予審理，自有未洽。
    檢察官上訴意旨亦執此指摘原判決不當，為有理由，至上訴
    意旨另指摘原判決對於被告之量刑及緩刑之宣告係屬過輕而
    為不當一節，則無可取；另被告上訴意旨否認犯罪，指摘原
    判決不當，亦無理由。然原判決既有上述可議之處，即屬無
    可維持，自應由本院將原判決撤銷改判。爰審酌被告之品行
    、智識程度、犯罪之動機、目的、手段，犯罪所生危害程度
    暨被告犯罪後之態度等一切情狀，量處如主文所示第二項之
    刑，以示懲儆。再查被告前未曾受有期徒刑以上刑之宣告，
    有臺灣高等法院被告前案紀錄表在卷可按，其因一時失慮，
    致罹刑章，經此偵審教訓，當知警惕，應無再犯之虞，本院
    審酌上情，認所宣告之刑，以暫不執行為適當，爰依現行刑
    法第七十四條第一項第一款規定（最高法院九十五年度第八
    次刑事庭會議決議參照），併宣告緩刑，以啟自新。末查，
    偽造如附表所示之「溫志忠」、「溫順成」簽名、指印，均
    係偽造之署押，應依刑法第二百十九條之規定，併予宣告沒
    收。
據上論結，應依刑事訴訟法第三百六十九條第一項前段、第三百
六十四條、第二百九十九條第一項前段，刑法第二條第一項前段
、第二百十條、第二百十三條、第二百十七條第一項、第七十四
條第一項第一款、第二百十九條、（修正刪除前）第五十六條、
（修正前）第五十五條後段，判決如主文。
本案經檢察官甲○○到庭執行職務。
中　　華　　民　　國　　96　　年　　5 　　月　　10　　日
            刑事第四庭    審判長法　官  洪  耀  宗
                                法　官  陳  欣  安
                                法　官  江  德  千
上列正本證明與原本無異。
如不服本判決應於收受送達後十日內向本院提出上訴書狀，其未
敘訴上訴之理由者並得於提起上訴後十日內向本院補提理由書 (
均須按他造當事人之人數附繕本)。
                                書記官  吳  麗  琴
中　　華　　民　　國　　96　　年　　5 　　月　　10　　日
【附錄論罪科刑法條】
刑法第210條
偽造、變造私文書，足以生損害於公眾或他人者，處5年以下有
期徒刑。
刑法第213條
公務員明知為不實之事項，而登載於職務上所掌之公文書，足以
生損害於公眾或他人者，處1年以上7年以下有期徒刑。
刑法第217條第1項：
偽造印章、印文或署押，足以生損害於公眾或他人者，處3年以
下有期徒刑。
附表：
┌───┬───────────────┬──────────┐
│編 號 │ 應沒收署押所在文書           │  應沒收之署押      │
├───┼───────────────┼──────────┤
│一    │警卷第十六、十七頁「偵訊筆錄」│溫志忠、溫順成簽名、│
│      │被訊問人、監護人欄            │指印各一枚          │
├───┼───────────────┼──────────┤
│二    │警卷第十八頁「彰化縣警察局勸導│溫順成簽名、指印各一│
│      │少年登記表」處理情形欄勾選處括│枚                  │
│      │弧姓名空格處                  │                    │
└───┴───────────────┴──────────┘
